臺灣高等法院臺南分院民事裁定　94年度抗字第281號
抗　告　人
即　債務人　丙○○
　　　　　　甲○○
相　對　人　嘉義縣政府
法定代理人　乙○○
上列抗告人等與相對人間因強制執行事件聲明異議，對於中華民
國94年4月25日臺灣嘉義地方法院所為之裁定（94年度執字第12
號），提起抗告，本院裁定如下：
    主    文
抗告駁回。
抗告程序費用由抗告人負擔。
    理    由
一、本件抗告人於原法院聲明異議意旨略以：本件執行名義即原
    法院91年度訴字第524號返還土地事件之確定判決：「被告
    （即抗告人）應共同將坐落嘉義市○○段○○段87之4地號土
    地（下稱系爭土地）內如附圖所示甲部分（面積66點63平方
    公尺）、乙部分（面積118平方公尺）及丙部分（面積21.70
    平方公尺）之土地返還原告（即相對人）」為其內容，即本
    件之強制執行應以該確定判決之內容為準，則關於本件強制
    執行事件原法院民事執行處94年3月21日之執行通知主旨載
    ：「茲定於民國94年5月5日上午10時執行遷讓如附圖所示之
    房屋」云云，惟本件執行名義之上開確定判決之內容，並無
    判明抗告人應遷讓系爭房屋，執行法院不得逕為命抗告人遷
    讓系爭房屋，是本件相對人以上開執行名義之確定判決，以
    之聲請執行抗告人遷讓系爭房屋，顯然無執行名義可資依據
    ，不能認為合法。且本件執行名義之確定判決命抗告人返還
    土地，不能包括拆屋交地，即不能包括遷出系爭房屋，乃執
    行法院未注意及此，通知定於94年5月5日上午10時執行抗告
    人遷讓系爭土地上之房屋云云，顯然於法不合。又原法院89
    年度嘉簡字第687號交還房屋事件，相對人請求抗告人將系
    爭房屋遷出返還相對人云云，惟經法院判決「原告之訴駁回
    」，即抗告人不必遷讓系爭土地上之房屋，因未上訴而確定
    在案。本件強制執行事件，原法院民事執行處通知抗告人定
    於94年5月5日上午10時執行遷讓系爭土地上之房屋云云，與
    上開確定判決：「債務人（即抗告人）不必遷讓系爭土地上
    之房屋」之內容相牴觸，亦有違背既判力及爭點效，亦屬於
    法不合，為此聲明異議等語。
二、抗告意旨略以：本件原法院雲民93年執利字第1845號94年2
    月21日民事執行處通知主旨載：「茲定於民國94年5月5日上
    午10時執行遷讓如附圖所示之房屋交還債權人」云云。惟按
    當事人或利害關係人，對於執行法院強制執行之命令，或對
    於執行法官、書記官、執達員等實施強制執行之方法，強制
    執行時應遵守之程序，或其他侵害利益之情事，得於強制執
    程序結前，為聲請或聲明異議。查：
（一）確定判決為執行名義時，其執行應以該確定判決之內容為
      準。未經確定判決判明之事項，執行法院不得逕為何種處
      分（辦理強制執行事件應行注意事項第2條第(一)款、最高
      法院22年抗字第413號判例參照）。又按判決確定後，敗
      訴人如不遵判履行，勝訴人只應於確定判決之範圍內聲請
      強制執行，若不在判決範圍以內，兩造發生爭執之事項乃
      屬另一事件，除於審判外或審判上另求解決方法外，若勝
      訴人亦以聲請執行，是無執行名義可資依據，不能認為合
      法（最高法院19年上字第15號判例參照）。
（二）本件執行名義以原法院91年度訴字第524號返還土地事件
      之確定判決：「被告（即本件抗告人）應共同將坐落嘉義
      市○○段○○段87之4號土地內如附圖所示甲部分（面積66
      .63平方公尺）、乙部分（面積118平方公尺）及丙部分（
      面積21.70平方公尺）之土地返還原告（即債權人）」為
      其內容，即本件之強制執行應以該確定判決之內容為準，
      則關於本件強制執行事件原法院民事執行處94年3月21 日
      之執行通知主旨載：「茲定於民國94年5月5日上10時執行
      遷讓如附圖所示之房屋」云云，惟本件執行名義之上開確
      定判決之內容，並無判明被告（即本件抗告人）應遷讓系
      爭房屋，據上揭規定及判例意旨所示，執行法院不得逕為
      命本件抗告人遷讓系爭房屋，是本件相對人上開執行名義
      之確定判決內容，以之聲請執行本件抗告人遷讓系爭房屋
      ，顯然無執行名義可資依據，據上判例意旨所示，不能認
      為合法。
（三）雖然，實務上認為執行名義僅命債務人返還土地，雖未明
      白命其拆卸土地上之房屋，而由強制執行法第125條所準
      用之第100條法意推之，該執行名義當然含有使債務人拆
      卸房屋之效力（司法院36年院解字第3583號解釋、最高法
      院44年台抗字第6號判例）；其意旨係謂「返還土地包括
      拆屋交地」，而「拆屋交地當然包括遷出房屋在內」。但
      是，「使債務人拆卸房屋」，必須債務人對於返還土地上
      之房屋，擁有所有權，始有拆除之權能。債務人應返還之
      土地上房屋，如無所有權，債務人即無拆除之權能，即與
      實務上之上揭司法院之解釋及最高法院之判例意旨不相適
      合，自不能比附援引。查本件執行名義之確定判決之內容
      命抗告人返還之系爭874地號土地上之房屋，相對人在另
      案原法院89年度嘉簡字第687號交還房屋事件，相對人主
      張係其所有，並非抗告人所有，則抗告人既無所有權，自
      無拆除之權能，不能比附援引上揭司法院之解釋及最高法
      院之判例，認為本件執行名義之確定判決命抗告人「返還
      土地」包括「拆卸本件系爭土地之房屋」之餘地。本件執
      行名義之確定判決命抗告人「返還土地」，既不能包括「
      拆屋交地」，即不能包括遷出系爭房屋。乃執行法院未注
      意及此，通知定94年5月5日上午10時執行抗告人遷讓系爭
      土地上之房屋云云，顯屬於法不合。
（四）又按為訴訟標的之法律關係，於確定之終局判決中已經裁
      判者，就該法律關係即有既判力，當事人雖僅於新訴訟用
      作攻擊防禦方法，法院亦不得為反於確定判決意旨之裁判
      （最高法院30年上字第8號判例參照）。又按除表現於主
      文判斷之訴訟標的外，法院於判決理由就訴訟標的以外之
      重要爭點，本於當事人辯論之結果已為判斷時，除顯然違
      背法令或當事人已提出新訴訟資料，足以推翻原判斷之情
      形外，於同一當事人就該重要爭點所提起之訴訟中，法院
      及當事人就該已經法院判斷之重要爭點法律關係，皆不得
      為任何相反之判斷或主張，始符民事訴訟上之誠信原則（
      參照最高法院73年台上字第4062號判決、同院84年台上字
      第2530號判決、同院88年台上字第2230號判決、同院89年
      台上字第564號判決），是為「爭點效」。前案原法院89
      年度嘉簡字第687號交還房屋事件，本件相對人請求「被
      告（即本件抗告人）將系爭房屋遷出返還原告（即本債權
      人）」云云，惟經法院判決「原告之訴駁回」，即被告（
      即本件嘉義地方法人）不必遷讓系爭土地之房屋，因未上
      訴而確定在案，有該判決書及判決確定證明書可稽。本件
      強制執行事件，原法院民事執行通知本件抗告人定於94年
      5月5日上午10時執行遷讓系爭土地之房屋云云，與上開確
      定判決：「被告之抗告人不必遷出系爭土地之房屋」之內
      容相牴觸，亦有違背上揭判例所示之既判力及最高法院判
      決之「爭點效」，亦屬於法不合。
（五）綜上說明，本件執行名義之確定判決命本件抗告人交還系
      爭土地，抗告人既不能拆除系爭土地上之房屋，即本件執
      行交還土地自不包括拆除系爭土地上之房屋，從而不包括
      遷出房屋在內，本件抗告人自不必遷讓系爭土地上之房屋
      。是本件強制執行只能命抗告人就系爭土地現狀交還債權
      人是已。乃本件強制執行通知抗告人應於94年5月5日遷讓
      系爭土地之房云云，於法不合，其強制執行之方法，顯屬
      不當。原裁定雖以原法院91年度訴字第524號之第一、二
      審確定判決之執行標的為抗告人無權占有債權人之土地，
      舉凡債務人占有執行標的物之狀態及置放於執標的物內之
      動產均應予排除撤離，解除其占有，以實現執行名義之內
      容，縱令抗告人不負拆卸系爭房屋之責亦同云云，惟有牴
      觸上揭原法院89年度訴字第687號交還房屋事件確定判決
      「原告之訴駁回」之既判力或爭點效，顯屬於法不合，且
      解除抗告人之占有，與命抗告人遷讓房屋，並不相同，不
      能混為一談。原裁定又以抗告人對於本件強制行前已提出
      聲明異議，業經原法院93年度執聲字第34號、鈞院93年度
      抗字第571號、最高法院94年度台抗字第76年裁定異議駁
      回確定云云，惟前案執行異議事件之異議內容係本強制執
      行為執行不能為理由，與本件之執行異議之理由及內容並
      不相同，併予敘明。是本件聲明異議之裁定「駁回聲明異
      議」，顯屬不當。
三、查按當事人或利害關係人，對於執行法院強制執行之命令，
    或對於執行法官、書記官、執達員實施強制執行之方法，強
    制執行時應遵守之程序，或其他侵害利益之情事，得於強制
    執行程序終結前，為聲請或聲明異議。但強制執行不因而停
    止。前項聲請及聲明異議，由執行法院裁定之，強制執行法
    第12條第1、2項分別定有明文。復按建物占有人無權占有建
    物之基地，基地所有人縱不得請求其遷讓或拆除建物，亦非
    可謂其對基地之無權占有即變為合法占有，進而得拒絕交還
    基地（最高法院87年度台上字第1208號判決要旨參照）。次
    按執行名義命債務人返還土地，雖未明白命其拆卸土地上之
    房屋，而由強制執行法第125條所準用之第100條法意推之，
    該執行名義當然含有使債務人拆卸房屋之效力，最高法院著
    有44年台抗字第6號判例可資參照（另參照司法院院解字第
    3583號解釋）。經查：
（一）相對人係依據原法院91年度訴字第524號、本院92年上易
      字第63號確定判決為執行名義，聲請原法院強制執行，其
      執行名義之內容為：「被告（即抗告人）應共同將系爭土
      地內如附圖所示甲部分（面積66.63平方公尺）、乙部分
      （面積118平方公尺）、及丙部分（面積21.70平方公尺）
      土地返還原告（即相對人）。　」此有各該判決附於原法
      院93年度執字第1845號執行卷可稽，其執行標的為抗告人
      無權占有債權人之「土地」，舉凡抗告人占有執行標的物
      之狀態及置放於執行標的物內之動產均應予以排除撤離，
      解除其占有，以實現執行名義之內容，縱令抗告人不負拆
      卸系爭房屋之責，亦同，則原院通知抗告人定於94年5月5
      日上午10時，前往現場執行，並無不合。抗告人認為原法
      院不得執行遷讓系爭土地上之房屋云云，要非可採。
（二）按「已登記不動產所有人之回復請求權，無民法第125條
      消滅時效規定之適用。」；另按「已登記不動產所有人之
      除去妨害請求權，不在本院釋字第107號解釋範圍之內，
      但依其性質，亦無民法第125條消滅時效規定之適用。」
      （參見大法官解釋釋字第107號、釋字第164號解釋文）相
      對人對於系爭房屋之回復請求權，雖經原法院89年度嘉簡
      字第687號事件判決因罹於時效而消滅確定，惟抗告人僅
      取得拒絕交還系爭房屋之抗辯權，非謂抗告人對於基地之
      無權占有，即變為合法占有；況土地與房屋為各別之不動
      產，系爭房屋雖因未辦保存登記而有民法上消滅時效之適
      用，惟其基地，依上述大法官解釋所言，則因登記為相對
      人所有而無消滅時效之適用，抗告人占有系爭房屋之時效
      利益，自不能擴及對於基地之占有，進而拒絕交還基地。
      抗告人雖得拒絕交還系爭房屋，惟仍無法否定其無權占有
      系爭房屋基地之本質。倘因房屋所取得之時效利益，得擴
      及於已登記為相對人所有之土地，進而排除相對人本於基
      地所有權可得行使之物上請求權，不啻將抗告人對於系爭
      房屋因時效利益所取得之抗辯權效果，擴及於相對人之土
      地所有權，致相對人之土地所有權無端遭受侵害，自非所
      宜（最高法院83年第7次民事庭會議決議及93年度台抗字
      第728號裁定要旨參照）。抗告人認為原法院通知定於94
      年5月5日上午10時，前往現場執行，違背既判力及爭點效
      云云，亦無可採。
（三）抗告人曾以相類似理由對原法院先前所發執行命令聲明異
      議，經原法院93年度執聲字第34號、本院93年度抗字第57
      1號、最高法院94年度台抗字第76號裁定異議駁回確定，
      此有各該裁定附於原法院93年度執字第1845號執行卷可稽
      。
四、綜上所述，原法院於94年3月21日所發嘉院雲民93執利字第
    1845號執行命令即本諸前揭說明，定於94年5月5日上午10時
    依法執行，核無違誤，原法院予以駁回，核無不合。抗告人
    猶執前詞，提起抗告，為無理由，應予駁回。
五、據上論結，本件抗告為無理由，爰依強制執行法第30條之1
    、民事訴訟法第495條之1第1項、第449條第1項、第78條、
    第85條第1項前段，裁定如主文。
中　　華　　民　　國　　94　　年　　6 　　月　　21　　日
                  民事第一庭  審判長法　官　王惠一
                                    法  官　林永茂
                                    法　官  蘇重信
上為正本係照原本作成。
如不服本裁定，僅得於收受本裁定正本送達後10日內以適用法規
顯有錯誤為理由，向本院提出再抗告狀（須附繕本一份及繳納再
抗告裁判費新台幣1千元)，並經本院許可後始可再抗告於最高法
院。
中　　華　　民　　國　　94　　年　　6 　　月　　21　　日
                                    書記官　黃文生
【附記】
民事訴訟法第495條之1第2項準用同法第466條之1第1、2項規定
：
I對於第二審判決上訴，上訴人應委任律師為訴訟代理人。但上
　訴人或其法定代理人具有律師資格者，不在此限。
II上訴人之配偶、三親等內之血親、二親等內之姻親，或上訴人
　為法人、中央或地方機關時，其所屬專任人員具有律師資格並
  經法院認為適當者，亦得為第三審訴訟代理人。
                                               K
